【裁判字號】    87,重上更(二),156
【裁判日期】    971223
【裁判案由】    分割共有物
【裁判全文】
臺灣高等法院民事判決             87年度重上更(二)字第156號
上  訴  人  天○○
            地○○
            Ｌ○○
            ｅ○○（即Ｈ○○之承受訴訟人）
            辰○○（即程黃惠清之承受訴訟人）
            午○○○
            ｃ○○（即黃萬吉之承受訴訟人Ｆ○○○之承當訴
            Ｋ○○
            ｄ○○（即Ｊ○○之承當訴訟人）
            Ｍ○○
            Ｄ○○
            Ｅ○○
            戌○○
            Ｉ○○
            Ｐ○○
            未○○
            Ｑ○○（即黃瓊學之承受訴訟人）
上列17人共同
訴訟代理人  陳俊傑律師
上  訴  人  申○○（即黃瓊耀之承受訴訟人）
訴訟代理人  酉○○    住台北市○○路112巷5弄3號2樓
上  訴  人  亥○○○  住苗票縣頭份鎮○○路3號2樓
            巳○○    住同上
            Ａ○○    住同上鎮○○街28巷24號
            黃○○    住台北市○○路○段161巷8號4樓
            Ｂ○○    住苗栗縣頭份鎮○○街II號
            Ｏ○○    住同上鎮○○路1061號
            宇○○    住同上鎮○○路98號
            甲○○    住台北市○○路277巷44弄1號5樓之3
            丙○○    住苗票縣頭份鎮○○路73巷39弄1號
            乙○○    住桃園縣平鎮市○○路301巷18號10
            丁○○○（即吳文政之承受訴訟人）
            庚○○（即吳文政之承受訴訟人）
            己○○（即吳文政之承受訴訟人）
            辛○○（即吳文政之承受訴訟人）
            戊○○    住台北市○○○路○段46號4樓
            壬○○    住台北市○○路49之16號6樓
            Ｗ○○    住高雄縣六龜鄉○○村○○路22號
            ａ○○    住同上
            Ｙ○○    住同上
            Ｘ○○    住同上路24號
            Ｚ○○    住高雄市○○街47巷1弄7號
            丑○○○  住苗票縣頭份鎮6鄰上東興50之1號
            Ｕ○○    住台中縣東勢鎮○○里○○街34號
            Ｖ○○    住高雄縣六龜鄉○○村○○路34號
            Ｔ○○    住苗票縣頭份鎮○○路141號
            Ｒ○○    住台北縣永和市○○路○段129號9樓
            Ｓ○○    籍設台北市○○路248號4樓
            子○○    住苗栗縣頭份鎮○○街34巷1號
            癸○○    住新竹縣竹東鎮○○街661巷2號
            卯○○（即黃茶妹之承受訴訟人）
            寅○○○  住同上縣南庄鄉東河村3鄰東興新村
            Ｇ○○    住同上縣頭份鎮○○路63號
            Ｎ○○    住同上鎮○○路885巷8號3樓
上列 二 人
訴訟代理人  葉滄燁律師
上  訴  人  Ｃ○○    住台北市○○路101號
被上訴人    宙○○（黃瓊朗之承受訴訟人）
訴訟代理人  ｂ○○    住台北市○○路○段350之43號3樓
被上訴人    玄○○（黃瓊朗之承受訴訟人）
上列當事人間請求分割共有物事件，上訴人對於中華民國83 年5
月31日臺灣新竹地方法院82年度訴字第829 號第一審判決提起上
訴，經最高法院第二次發回，本院於中華民國97年11月25日言詞
辯論終結，判決如下：
    主    文
原判決關於命分割之方法部分及訴訟費用之裁判廢棄。
上訴人亥○○○、巳○○、Ａ○○、黃○○、Ｂ○○、Ｏ○○、
宇○○、甲○○、丙○○、乙○○、戊○○、壬○○、Ｗ○○、
Ｘ○○、ａ○○、Ｚ○○、Ｙ○○、丑○○○、Ｕ○○、Ｖ○○
、Ｔ○○、Ｒ○○、Ｓ○○、子○○、癸○○、寅○○○及卯○
○之被繼承人黃茶妹、與丁○○○、庚○○、己○○、辛○○之
被繼承人吳文政，應就其被繼承人黃纘松所有坐落苗栗縣頭份鎮
○○段三小段第521地號土地面積五九三○平方公尺應有部分三
三六分之二二，辦理繼承登記，上訴人卯○○應就其被繼承人黃
茶妹上開土地應有部分，上訴人丁○○○、庚○○、辛○○、己
○○應就其被繼承人吳文政上開土地應有部分，辦理繼承登記。
兩造共有坐落苗栗縣頭份鎮○○段○○段第五二一地號面積五九
三○平方公尺土地分割如附圖所示，即附圖Ｆ部分所示面積四六
八二．八二平方公尺部分，分歸上訴人天○○、Ｌ○○、辰○○
、午○○○、地○○、Ｋ○○、Ｍ○○、Ｄ○○、Ｅ○○、Ｉ○
○、Ｐ○○、未○○、戌○○、Ｑ○○、ｄ○○、ｃ○○、ｅ○
○、申○○等十八人按其原應有部分之比例保持共有；附圖Ａ部
分所示面積一一二平方公尺部分，與附圖Ｂ部分所示面積二四○
．九八平方公尺部分分歸Ｇ○○、Ｎ○○二人按其原應有部分比
例保持共有；附圖Ｃ部分所示面積一一二平方公尺部分與附圖Ｄ
部分所示面積二七六．二七平方公尺部分，分歸Ｃ○○取得；附
圖Ｅ部分所示面積三八八．二七平方公尺部分，分歸亥○○○、
巳○○、Ａ○○、黃○○、Ｂ○○、Ｏ○○、宇○○、甲○○、
丙○○、乙○○、丁○○○、庚○○、己○○、辛○○、戊○○
、壬○○、Ｗ○○、ａ○○、Ｙ○○、Ｘ○○、Ｚ○○、丑○○
○、Ｕ○○、Ｖ○○、Ｔ○○、Ｒ○○、Ｓ○○、子○○、癸○
○、卯○○、寅○○○等三十一人保持公同共有；附圖Ｇ部分所
示面積一一七．六六平方公尺部分，分歸被上訴人宙○○所有。
第一、二審及發回前第三審訴訟費用由上訴人亥○○○、巳○○
、Ａ○○、黃○○、Ｂ○○、Ｏ○○、宇○○、甲○○、丙○○
、乙○○、丁○○○、庚○○、己○○、辛○○、戊○○、壬○
○、Ｗ○○、ａ○○、Ｙ○○、Ｘ○○、Ｚ○○、丑○○○、Ｕ
○○、Ｖ○○、Ｔ○○、Ｒ○○、Ｓ○○、子○○、癸○○、卯
○○、寅○○○等三十一人連帶負擔三三六分之二二，餘由其餘
上訴人與被上訴人按其原應有部分之比例負擔。
    事實與理由
甲、程序方面：
一、本件為分割共有物之訴，其訴訟標的對於共同訴訟之各人必
    須合一確定，第一審被告雖僅地○○、Ｇ○○、Ｎ○○及Ｃ
    ○○四人對於原審判決提起上訴，依民事訴訟法第56 條之1
    第1 項規定，其上訴之效力及於其他未提起上訴之共同被告
    ，爰併列其他共同被告為上訴人。
二、黃瓊學於訴訟中之民國（下同）84 年5月14日死亡，其第一
    順序之法定繼承人為Ｑ○○已辦妥繼承登記（其餘繼承人午
    ○○○、林黃桂蘭二人已合法拋棄繼承權），有死亡證明書
    、戶籍謄本、台灣新竹地方法院民事庭通知影本，土地登記
    簿謄本附卷可按（見本院83年度重上字第284號卷二第157至
    163頁），Ｑ○○具狀聲明承受訴訟（見同上卷第154 至156
    頁），並無不合，應予准許。
三、吳文政已於88年4月14 日死亡，其繼承人有丁○○○、庚○
    ○、辛○○及己○○四人，有繼承系統表及戶籍謄本在卷可
    稽（見本院卷五第87至91頁），且無人拋棄或限定繼承，亦
    有臺灣板橋地方法院92年4月25日板院通民科字第176 13 號
    函在卷足憑（見本院卷四第21頁），其等未聲明承受訴訟，
    業經本院於85年7月28 日裁定命丁○○○、庚○○、辛○○
    及己○○為吳文政承受訴訟人續行訴訟（見本院卷六第73頁
    ）。
四、黃萬吉於訴訟中之90年4月12 日死亡，Ｆ○○○為其繼承人
    ，有戶籍謄本、繼承系統表、戶口名簿在卷可稽（見本院卷
    三第63、64、65頁），Ｆ○○○具狀聲明承受訴訟（見本院
    卷三第62頁），核無不合。
五、程黃惠清於91年3月11 日死亡，其所有系爭土地所有權應有
    部分由其繼承人辰○○繼承，並已辦妥繼承登記，有戶籍謄
    本、繼承系統表、遺產協議分割書、土地所有權狀及土地登
    記簿謄本在卷可稽（見本院卷三第111至117頁），則辰○○
    具狀聲明承受訴訟（見本院卷三第110頁），亦無不合。
六、黃茶妹已於91年5月19日死亡，其長子陳淼成已於37年11 月
    4日出養，養女陳昭妹於 53年3月6日與黃文薰結婚後冠夫姓
    黃，嗣回歸其本家，而由其長女卯○○單獨繼承，有黃茶妹
    死亡證明書、黃茶妹戶籍謄本、繼承系統表、黃茶妹全戶戶
    籍謄本、黃陳昭妹戶籍謄本在卷可稽（ 見本院卷三108頁、
    卷五81頁、卷五226至232頁），卯○○具狀聲請承受訴訟（
    見本院卷三第106之1頁），亦無不合。
七、黃瓊耀於91年9月1日死亡，其所有系爭土地所有權應有部分
    由其繼承人申○○繼承，並已辦妥繼承登記，有戶籍謄本、
    繼承系統表及土地登記簿謄本在卷足憑（ 見本院卷四第142
    至144頁），申○○具狀聲明承受訴訟（見本院卷四第141頁
    ），核無不合。
八、Ｈ○○於95年8月4日死亡，其法定繼承人有何黃順枝、黃鍊
    珍、黃貞雄、鍾黃壽美、ｅ○○、李黃德美、黃楷珍、黃財
    美、黃細美第9人，固有戶籍謄本及繼承系統表在卷可稽（
    見本院卷八第297至307頁），惟除ｅ○○外，其他繼承人均
    已拋棄繼承，此有臺灣苗栗地方法院95年9 月11日苗院燉家
    馨95繼280字第23414號函在卷足憑（見本院卷八第309 頁）
    ，ｅ○○並已辦妥繼承登記，有土地登記簿謄本在卷可按（
    見本院卷八第308頁），則ｅ○○具狀聲明承受訴訟（ 見本
    院卷八第296頁），亦無不合。
九、又按訴訟繫屬中為訴訟標的之法律關係，雖移轉於第三人，
    於訴訟無影響。但第三人如經兩造同意，得聲請代當事人承
    當訴訟。民事訴訟法第254條第1項定有明文。本件上訴人Ｊ
    ○○、Ｆ○○○（即黃萬吉之承受訴訟人）分別於本院訴訟
    繫屬中之96年1月18日、97年3月10日將其所有苗票縣頭份鎮
    ○○段3小段第521地號土地（ 下稱系爭土地 ）應有部分各
    10/336，分別贈與第三人ｄ○○、ｃ○○，並已辦妥所有權
    移轉登記完竣，此有系爭土地登記簿謄本附卷可憑（見本院
    更(二)卷八第119、120頁），前揭受贈人ｄ○○、ｃ○○於97
    年7月23 日言詞辯論期日聲請就其受讓部分承當訴訟為上訴
    人，被上訴人當庭未為反對之意思表示，而為本案之言詞辯
    論（見本院更(二)卷八第106、107頁），應認已同意由ｄ○○
    、ｃ○○承當訴訟而為上訴人。另被上訴人黃瓊朗於92 年7
    月2 日死亡，宙○○、玄○○、天○○為其繼承人，有戶籍
    謄本、繼承系統表在卷可稽（見本院卷四第160至162頁），
    天○○為對造上訴人，而玄○○於本院訴訟繫屬中之95年3
    月3日將其所有系爭土地應有部分5/504，以買賣為由移轉登
    記予另一繼承人宙○○，此亦有土地登記簿謄本在卷可稽（
    見本院更(二)卷八第119 頁），宙○○於97年11月25日言詞辯
    論期日聲請就其受讓部分承當訴訟，經上訴人同意而為本案
    之言詞辯論（見本院卷八第288頁背面），經核亦無不合。
十、本件上訴人亥○○○、巳○○、Ａ○○、黃○○、Ｂ○○、
    Ｏ○○、宇○○、甲○○、丙○○、乙○○、丁○○○、庚
    ○○、己○○、辛○○、戊○○、壬○○、Ｗ○○、ａ○○
    、Ｙ○○、Ｘ○○、Ｚ○○、丑○○○、Ｕ○○、Ｖ○○、
    Ｔ○○、Ｒ○○、Ｓ○○、子○○、癸○○、卯○○、寅○
    ○○等31人（以下稱亥○○○等31人）均經合法通知，未於
    言詞辯論期日到場，核無民事訴訟法第386 條所列各款情形
    ，爰依被上訴人之聲請，由其一造辯論而為判決。
乙、實體方面：
一、本件被上訴人主張：坐落苗栗縣頭份鎮○○段○○段第521地
    號面積5930平方公尺之土地為兩造所共有，共有人間並無不
    分割特約，且系爭土地之地目雖為田，但業經編為都市計劃
    之工業區甲種用地，並無因物之使用目的不能分割之情形，
    兩造復無法以協議方法分割，被上訴人請求以原物分配於各
    共有人，並無不當。爰依民法第823 條規定，求為將系爭土
    地准予原物分割如原審判決複丈成果圖方案一所示。（原審
    判命上訴人亥○○○等26人及上訴人卯○○之被繼承人黃茶
    妹、上訴人丁○○○、庚○○、己○○、辛○○之被繼承人
    吳文政，應就其被繼承人黃纘松所有系爭土地應有部分辨理
    繼承登記部分，未據上訴人聲明不服，已告確定）。並答辯
    聲明：請求分割方法如97年4月10 日苗栗縣地政事務所複丈
    成果圖所載。
二、上訴人亥○○○等31人均未於言詞辯論期日到場，亦未為任
    何聲明及陳述。
三、上訴人天○○、Ｌ○○、辰○○、午○○○、地○○、Ｋ○
    ○、Ｍ○○、Ｄ○○、Ｅ○○、Ｉ○○、Ｐ○○、未○○、
    戌○○、Ｑ○○、ｄ○○、ｃ○○、ｅ○○、申○○等18人
    （以下稱天○○及申○○等18人），及Ｇ○○、Ｎ○○、Ｃ
    ○○則以：伊等同意分割系爭土地，Ｇ○○、Ｎ○○2 人願
    維持共有關係，天○○及申○○等18人願意維持共有關係，
    並均願依苗栗縣頭份地政事務所97年4月14 日土地複丈成果
    圖所示之分割方法分割等語，資為抗辯，並就原審判決聲明
    不服，提起上訴，上訴人Ｇ○○、Ｎ○○上訴聲明為(一)原判
    決廢棄。(二)上廢棄部分，上訴人亥○○○、巳○○、Ａ○○
    、黃○○、Ｂ○○、Ｏ○○、宇○○、甲○○、丙○○、乙
    ○○、戊○○、壬○○、Ｗ○○、Ｘ○○、ａ○○、Ｚ○○
    、Ｙ○○、丑○○○、Ｖ○○、Ｔ○○、Ｒ○○、Ｓ○○、
    子○○、癸○○、寅○○○及卯○○之被繼承人黃茶妹、與
    丁○○○、庚○○、己○○、辛○○之被繼承人吳文政，應
    就其被繼承人黃纘松所有坐落苗栗縣頭份鎮○○段○○段第
    521地號土地面積0.5930公頃應有部分336分之22，辦理繼承
    登記後，上訴人卯○○應就其被繼承人黃茶妹部分，上訴人
    丁○○○、庚○○、辛○○、己○○應就其被繼承人吳文政
    部分，辦理繼承登記。(三)坐落苗栗縣頭份鎮○○段○○段第
    521地號土地面積0.5930 公頃土地，請准予原物分割。分割
    方法如苗栗縣頭份地政事務所 97年4月14日土地複丈成果圖
    所示。(四)第一、二審及發回前第三審訴訟費用由被上訴人負
    擔。上訴人天○○、申○○等18人及Ｃ○○上訴聲明為：(一)
    原判決廢棄。(二)上廢棄部分，上訴人亥○○○、巳○○、Ａ
    ○○、黃○○、Ｂ○○、Ｏ○○、宇○○、甲○○、丙○○
    、乙○○、戊○○、壬○○、Ｗ○○、Ｘ○○、ａ○○、Ｚ
    ○○、Ｙ○○、丑○○○、Ｖ○○、Ｔ○○、Ｒ○○、Ｓ○
    ○、子○○、癸○○、寅○○○、卯○○、丁○○○、庚○
    ○、己○○、辛○○，應就其被繼承人黃纘松所有坐落苗栗
    縣頭份鎮○○段○○段第521 地號土地面積0.5930公頃應有
    部分336 分之22，辦理繼承登記。(三)兩造共有前項土地分割
    如苗栗縣頭份地政事務所97年4月14 日土地複丈成果圖方案
    所示Ｆ部分面積0.468282公頃分歸上訴人天○○及申○○等
    18 人按其應有部分比例保持共有；Ｅ部分面積0.038827 公
    頃分歸上訴人亥○○○等31人保持共有；Ｃ部分面積0.0112
    公頃及Ｄ部分面積0.027627公頃合計面積0.038827公頃由上
    訴人Ｃ○○取得；Ａ 部分面積0.0112 公頃及Ｂ 部分面積
    0.024098 公頃合計0.0.5298 公頃分歸上訴人Ｎ○○、Ｇ○
    ○按其原應有部分比例保持共有；Ｇ部分面積0.011766公頃
    分歸被上訴人宙○○取得。(四)訴訟費用由被上訴人負擔。
四、被上訴人主張系爭土地面積5930平方公尺，為兩造所共有，
    已故被上訴人黃瓊朗之應有部分為10/336，其繼承人為天○
    ○、宙○○及玄○○等三人，惟因天○○原列上訴人，故由
    宙○○及玄○○二人承受黃瓊朗之被上訴人訴訟地位，嗣玄
    ○○又將土地應有部分出賣宙○○，故宙○○迄今享有應有
    部分10/540所有權。另已故黃纘松之應有部分為22/336，其
    餘上訴人之應有部分如原判決附表2 所示。又本件共有人間
    並無不分割之契約，且系爭土地之地目雖為田，但業經編為
    都市計劃之工業區甲種用地，並無因物之使用目的不能分割
    之情形，復以兩造無法以協議方法完成分割等情事，為兩造
    所不爭執，並有系爭土地登記謄本、地籍圖謄本、繼承系統
    表、都市計劃土地使用分區證明書、共有人應有部分明細表
    、苗票縣頭份地政事務所83年3月21日頭地所1字第1347號函
    、苗栗縣頭份鎮公所82年9月9日82鎮建字第12508 號簡便行
    文表在卷可稽（原法院卷12-80、85-86、235-236、284頁）
    ，自堪信為真實。
五、按各共有人，得隨時請求分割共有物，但因物之使用目的不
    能分割或契約訂有不分割之期限者，不在此限；又共有物之
    分割，依共有人協議之方法行之，分割之方法，不能協議決
    定者，法院得因任何共有人之聲請，命為原物或變價分配。
    民法第823條第1項、第824條第1、2 項分別定有明文。本件
    系爭土地地目雖為田，但業經編為都市計劃之工業區甲種用
    地，並無因物之使用目的不能分割之情形，且兩造無法以協
    議方法完成分割等情事，為兩造所不爭執，並有苗栗縣頭份
    鎮公所以82年9月9日82鎮建字第12508 號簡便行文表核發之
    都市計劃土地使用分區證明書、苗票縣頭份地政事務所83年
    3月21日頭地所1字第1347號函在卷可稽（原法院卷第85、28
    4 頁），則被上訴人以兩造無法協議分割，訴請裁判分割，
    自非無據。
六、又按法院裁判分割共有物而以原物分配於各共有人時，係使
    共有關係變更為單獨所有，其性質為共有人間應有部分之交
    換，為屬處分行為，如果共有人就共有物並無處分權可資行
    使，法院即無從基此為裁判分割。而因繼承於登記前已取得
    不動產物權者，依民法第759 條規定，非經登記，不得處分
    其物權。故如不動產共有人於其被繼承人死亡後迄未辦理繼
    承登記，其他共有人請求分割共有物時，應先行或同時請求
    該共有人辦理繼承登記，不得逕行訴請分割共有物（最高法
    院69年台上字第1134號判例意旨參照）。本件土地已故共有
    人黃纘松之繼承人中之吳文政、黃茶妹已先後於88 年4月14
    日、91年5月19 日死亡，上訴人丁○○○、庚○○、己○○
    、辛○○及卯○○分別為其繼承人，與黃纘松之其他繼承人
    即上訴人亥○○○、巳○○、Ａ○○、黃○○、Ｂ○○、Ｏ
    ○○、宇○○、甲○○、丙○○、乙○○、戊○○、壬○○
    、Ｗ○○、Ｘ○○、ａ○○、Ｚ○○、Ｙ○○、丑○○○、
    Ｖ○○、Ｔ○○、Ｒ○○、Ｓ○○、子○○、癸○○、寅○
    ○○，就黃纘松所遺系爭土地應有部分之所有權，迄未辦理
    繼承登記之事實，有土地登記簿謄本、戶籍謄本、黃纘松繼
    承系統表、吳文政繼承系統表、黃茶妹繼承系統表等在卷可
    稽（見原審卷第34至80頁、本院更(二)卷八第115至120頁、本
    院更(二)卷四21 頁、本院更(二)卷五第87、167頁）、本院更(二)
    卷三第106至108頁、本院更(二)卷五第81、第227至229頁），
    並為上訴人所不爭，則被上訴人及上訴人Ｇ○○、Ｎ○○、
    Ｃ○○、上訴人天○○及申○○等18人為求分割上開共有不
    動產，請求上訴人丁○○○、庚○○、己○○、辛○○及卯
    ○○應分別就其被繼承人吳文政、黃茶妹所繼承黃纘松系爭
    土地應有部分所有權辦理繼承登記，即無不合，應予准許。
七、又按請求共有物之分割，應由法院依民法第824條第2項命為
    適當之分配，不受當事人主張之拘束。又分割共有物時，法
    院應參酌當事人之聲明、共有物之性質、經濟效用及全體共
    有人利益等情狀公平決之。而分割共有物，以消滅共有關係
    為目的。法院裁判分割共有土地時，除因該土地內部之使用
    目的不能分割，或部分共有人仍願維持共有關係，就該部分
    土地不予分割或准該部分共有人成立新共有關係外，應將土
    地分配於各共有人單獨所有（最高法院69年台上字第1831號
    判例意旨參照）。本件上訴人Ｇ○○、Ｎ○○願意保持共有
    ，另上訴人天○○及申○○等18人亦陳明願意依其所有權應
    有部分之比例保持共有（見本院更(二)卷六第95頁、同上卷八
    第11頁）。本院審酌系爭土地之使用情形及其經濟效用及全
    體共有人利益等情狀，認被上訴人及上訴人Ｇ○○、Ｎ○○
    、Ｃ○○與天○○及申○○等18人請求以原物分配於各共有
    人，其中分歸上訴人Ｇ○○、Ｎ○○部分，由其二人依應有
    部分比例保持共有；分歸上訴人天○○及申○○等18人部分
    ，由該18人依應有部分比例保持共有，並無不當。
八、又按分割共有物時，法院應參酌當事人之聲明、共有物之性
    質、經濟效用及全體共有人利益等情狀公平決之。查系爭土
    地位屬都市計劃甲種工業區，依苗栗縣畸零地使用自治條例
    第3條規定，基地須符合最小寬度6公尺、最小深度15公尺之
    規定，始能單獨申請建照執照而興建建物。所謂基地最小寬
    度6公尺、最小深度15 公尺之規定，係以建築線為準，面臨
    都市○○道路以計畫道路境界線為起算基準；面臨現有道路
    者，以現有道路現況中心線向兩側均等退縮4 公尺，以合計
    達8 公尺之邊界線作為建築線等情，有苗栗縣畸零地使用自
    治條例及苗栗縣政府97年1月7日府商建字第0970003214號函
    在卷可稽（本院更(二)卷六第285頁、本院更(二)卷七58、59 頁
    ）。本院參酌上開苗栗縣畸零地使用自治條例，及上訴人等
    17人陳報新分割方案（本院更(二)卷七52、53頁），經苗栗縣
    頭份地政事務所於97年4月14日所完成之土地複丈成果圖（
    本院更(二)卷八第2 頁附圖），依該方案分割之結果，附圖所
    示Ａ、Ｃ部分均等單獨申請建造執照而興築建物，Ｂ、Ｄ部
    分目前係作菜園使用，並非道路，且均符合苗栗縣畸零地使
    用自治條例最小寬度、深度之規定，有苗栗縣政府97年1 月
    7日府商建字第0970003214 號函在卷可稽（見本院卷七第58
    、59頁），且除上訴人亥○○○等31人未到場外，其餘共有
    人均同意以該分割方案為原物分割（見本院卷八第11頁背面
    、第226頁背面），勘認係公平妥適之分割方法。
九、另上訴亥○○○等31人雖均未到場，亦未為任何聲明及陳述
    ，惟本院自應斟酌當事人之聲明、共有物之性質、經濟效用
    及全體共有人之利益等，而本其自由裁量權為公平合理之分
    配。又以原物分配於各共有人時，除應顧及均衡之原則外，
    並須就各共有人應行分得之範圍，例如面積多寡、交通、位
    置及占有形勢等，予以確定。準此，本院考量上開未到場之
    上訴人就分割土地所能得到之最大經濟價值及效用，避免土
    地過於細分，致無法善加利用等情，爰定分割方法如附圖所
    示，即系爭土地於分割後，除地○○等18人及Ｇ○○、Ｎ○
    ○2 人維持共有關係外，未到場聲明及陳述意見之亥○○○
    等28人仍按其應有部分比例保持共有。並將附圖Ｆ部分所示
    面積4682.82 平方公尺部分，分歸上訴人地○○等18人按其
    應有部分比例保持共有；附圖Ａ 部分所示面積112平方公尺
    部分與附圖Ｂ部分所示面積240.98平方公尺部分分歸Ｇ○○
    、Ｎ○○2人按其應有部分比例保持共有；附圖Ｃ 部分所示
    面積112平方公尺部分與附圖Ｄ部分所示面積276.27 平方公
    尺部分，均分歸Ｃ○○所有；附圖Ｅ部分所示面積388.27平
    方公尺部分，分歸亥○○○等28人共有；附圖Ｇ部分所示面
    積117.66平方公尺部分，分歸被上訴人宙○○所有。
十、從而，本件被上訴人請求分割共有物，洵屬有據，應予准許
    。惟原審判決所採取分割方法，將土地過於細分，且未能顧
    及系爭土地分割後之最大經濟效用，尚非公允。上訴意旨指
    摘原判決不當，求予廢棄改判，為有理由，爰予廢棄改判如
    主文第2項所示。
十一、本件事證已臻明確，兩造其餘之攻擊防禦方法及提出之證
      據，均經本院審酌後，認對判決結果不生影響，爰無庸一
      一論述，併此敘明。
十二、據上論結，本件上訴為有理由，依民事訴訟法第450 條、
      第78條、第85條第1項但書、第2項、第81條第2款、第463
      條、第385條第1項前段，判決如主文。
中    華    民    國    97    年    12    月    23    日
                    民事第三庭
                        審判長 法  官 林敬修
                               法  官 吳青蓉
                               法  官 張靜女
正本係照原本作成。
如不服本判決，應於收受送達後20日內向本院提出上訴書狀，其
未表明上訴理由者，應於提出上訴後20日內向本院補提理由書狀
（均須按他造當事人之人數附繕本）上訴時應提出委任律師或具
有律師資格之人之委任狀；委任有律師資格者，另應附具律師資
格證書及釋明委任人與受任人有民事訴訟法第466條之1第1 項但
書或第2項（詳附註）所定關係之釋明文書影本。
中    華    民    國    97    年    12    月    24    日
                               書記官 廖麗蓮
附註：
民事訴訟法第466條之1（第1項、第2項）：
對於第二審判決上訴，上訴人應委任律師為訴訟代理人。但上訴
人或其他法定代理人具有律師資格者，不在此限。
上訴人之配偶、三親等內之血親、二親等內之姻親，或上訴人為
法人、中央或地方機關時，其所屬專任人員具有律師資格並經法
院認為適當者，亦得為第三審訴訟代理人。


司法院資訊處製作；財團法人民間司法改革基金會備份。
